臺灣高等法院民事判決　　　　　　　　　　　　　　　九十三年度上易字第九二號
　　上　訴　人　乙○○
　　被　上訴人　己○
　　　　　　　　丁○○
　　　　　　　　　　　　　　9.
　　　　　　　　甲○○
　　　　　　　　丙○○
　　右四人共同
　　訴訟代理人　戊○
　　被　上訴人　戊○
右當事人間請求侵權行為損害賠償事件，上訴人對於中華民國九十二年十月十四日臺
灣士林地方法院九十二年度訴字第七一四號第一審判決提起上訴，本院於九十三年四
月二十七日言詞辯論終結，判決如下：
    主      文
上訴駁回。
第二審訴訟費用由上訴人負擔。
    事      實
甲、上訴人方面：
壹、聲明：
一、原判決廢棄。
二、被上訴人應共同給付新台幣（以下同）三十七萬五千元。
三、被上訴人戊○應給付十萬元。
四、被上訴人應共同給付三十七萬五千元。
貳、陳述：除與原判決記載相同者外，補稱略以：
一、系爭房地產日後可能增值三十七萬五千元，被上訴人逕行出售，侵害上訴人房地
    產增值之利益，被上訴人應共同賠償三十七萬五千元。
二、被上訴人戊○將上訴人可分得之被繼承人存款現金二十一萬六千二百七十九元
    提存法院係侵害上訴人拿錢之侵權行為，上訴人之精神健康因而受損害，請求戊
    ○賠償十萬元。
三、被上訴人出售系爭房地，於辦理過戶手續時，未讓上訴人協同辦理，係對上訴人
    人格侮辱，被上訴人應共同賠償損害三十七萬五千元。
、證據：提出臺灣士林地方法院九十一年度訴字第五七五號民事判決影本一件、汐
　　止社后郵局存證信函第八號影本一件、土城學府郵局存證信函第三七六號、第四
　　一六號、第四二０號影本各一件、臺灣士林地方法院九十二年度存字第一四八號
　　、第三０七號提存通知書影本各一件、土城八甲郵局存證信函第一四號影本一件
　　、上訴人存證信函影本一件為證。
乙、被上訴人方面：
壹、聲明：上訴駁回。
貳、陳述：除與原判決記載相同者外，補稱略以：
一、兩造六人就系爭不動產應繼分各為六分之一。被上訴人係依土地法第三十四條之
    一規定出售系爭不動產，並通知上訴人優先承購。
二、屬於上訴人之售屋款，被上訴人係依土地登記規則第九十五條第二項規定提存法
    院。
三、上訴人配偶陳華美雖於九十二年元月三日以電話通戊○，要取回二十一萬三千零
    六十八元，但未以白紙黑字明示應將該筆款項存入何帳號，為免爭議，並為保障
    上訴人權益，始將之提存法院。
四、以上就遺產不動產、動產都依法行事，完全沒有漠視剝奪上訴人的權利、賤賣房
    屋、嚴重傷害上訴人精神健康等情事，故何來「侵權行為」進而要求被上訴人等
    五人賠償七十五萬元及戊○單獨賠償十萬元之說。
、證據：提出臺灣士林地方法院九十一年度訴字第五七五號民事判決確定證明書影
　　本一件、臺灣士林地方法院九十一年度訴字第五七五號民事判決影本一件、汐止
　　社后郵局存證信函第一三號、第四０號影本各一件、中華民國郵政掛號郵件收件
　　回執影本六件、存證信函影本一件、土城學府郵局存證函第三四０號、第三五四
　　號、第四二０號影本各一件、不動產買賣契約書影本一件、支票影本三件、土城
　　八甲郵局存證信函第五號、第一四號影本各一件、郵政匯票影本一件、郵政存簿
　　儲金簿影本一件為證。
    理      由
一、上訴人主張：上訴人及被上訴人己○、丁○○、甲○○、丙○○、戊○均為被繼
    承人汪雪琴（八十九年七月十七日死亡）之繼承人，就汪雪琴遺產即坐落台北市
    南港區○○段○○段第二一一、二二一地號土地應有部分各五千分之三百十八，
    及其上建號四一七、門牌號碼台北市○○區○○街一二三巷二二號四樓建物所有
    權全部（下稱系爭不動產），應繼分各六分之一。詎被上訴人竟逕行決定將系爭
    不動產全部出售他人，上訴人曾於民國九十二年元月八日，以存證信函通知被上
    訴人「大哥對於弟妹們處置你們所擁有的六分之五財產權不予置評，但大哥的六
    分之一財產權不願出售，願與買主共有」等語。然被上訴人不予理會，逕行處分
    系爭不動產，致使上訴人損失繼續持有系爭不動產之應有部分，以待日後不動產
    增值可得利益，此部分經估計應有三十七萬五千元之數；又被上訴人逕將上訴人
    應得之價款七十五萬元提存法院，且於辦理過戶時，未由上訴人協同為之，實屬
    對上訴人人格侮辱，上訴人亦得請求精神損害賠償三十七萬五千元。另兩造之被
    繼承人汪雪琴亡後，上訴人可分得汪雪琴存款現金二十一萬六千二百七十九元，
    上訴人雖於九十一年元月十一日以存證信函表示拒絕接受，並將被上訴人戊○所
    寄交之匯票退回；然被上訴人戊○於九十一年元月十八日又以存證信函通知已將
    系爭存款以其名義開戶存放郵局，上訴人隨時得以領取。約一年後，上訴人及配
    偶陳華美復以電話要求戊○將系爭存款匯入陳華美帳戶內，上訴人且於九十二年
    元月八日以存證信函通知被上訴人丙○○轉知戊○辦理匯款事宜，是被上訴人戊
    ○實無將該筆款項提存之理由；乃戊○竟將之提存於法院，蓄意侮辱上訴人，上
    訴人自亦得依民法侵權行為法則，請求戊○賠償精神損害十萬元。爰請求(一)、被
    上訴人應共同給付三十七萬五千元（不動產增值利益）。(二)、被上訴人戊○應給
    付十萬元（慰撫金）。(三)被上訴人應共同給付三十七萬五千元（慰撫金）。
    被上訴人對兩造係汪雪琴之繼承人，應繼分各六分之一，被上訴人業將汪雪琴之
    系爭不動產以四百五十萬元價格出售第三人，且將上訴人應分得之價款七十五萬
    元提存於法院（台灣士林地方法院九十二年度存字第三０七號），並辦妥所有權
    移轉登記，暨被上訴人戊○將上訴人分得之汪雪琴遺產現金二十一萬三千零六十
    八元提存於法院（台灣士林地方法院九十二年度存字第一四八號）等情不爭執，
    但否認有何侵權行為情事。辯以被上訴人係依土地法第三十四條之一規定出售系
    爭不動產，售價係經市場調查及家族會議決定，被上訴人並於九十二年一月二十
    二日依規定以存證信函通知上訴人於十日內優先承買，上訴人未於期限內與被上
    訴人聯絡，被上訴人乃於九十二年二月十日依土地登記規則第九十五條等相關規
    定將上訴人應分得之價金提存法院，並辦理所有權移轉登記手續。另被上訴人戊
    ○於九十一年一月九日將上訴人應得之汪雪琴遺產現金二十一萬三千零六十八元
    以匯票寄予上訴人，上訴人於九十一年一月十八日退回（拒絕受領），當時因不
    了解提存法，為保護上訴人權益，故以戊○名義存入郵局，迨九十二年一月三日
    上訴人配偶陳華美來電謂要拿此筆款項，戊○告以需上訴人白紙黑字寫明始可匯
    款，同年一月十六日丙○○來電謂上訴人要其轉知戊○向陳華美問帳號，再將款
    項匯入，惟上訴人未以白紙黑字寫明此筆款項應匯入何帳戶，戊○乃將該筆款項
    提存法院等語。
    （原審為上訴人敗訴之判決，上訴人提起上訴。）
二、上訴人主張兩造為汪雪琴之繼承人，就汪雪琴系爭不動產應繼分各六分之一，被
    上訴人業將系爭不動產以四百五十萬元價格出售第三人，並將上訴人應分配之價
    金七十五萬元提存法等情，業據提出原法院九十一年度訴字第五七五號判決、九
    十二年度存字第三０七號提存通知書等為證，並有被上訴人提出之不動產買賣契
    約書可稽，且為被上訴人所不爭執，堪認為真正。上訴人另主張被上訴人將系爭
    不動產出售第三人，致上訴人受有系爭不動產增值利益之損害三十七萬五千元；
    且被上訴人逕將上訴人應得之價款提存法院，於辦理過戶時亦未協同上訴人共同
    為之，侵害上訴人之人格，依侵權行為法則被上訴人應共同賠償不動產增值利益
    之損害三十七萬五千元及慰撫金三十七萬五千元。被上訴人則否認有侵權行為，
    並以上開情詞置辯。經查：
(一)、
１、按共有土地或建築改良物，其處分、變更及設定地上權、永佃權、地役權或典權
    ，應以共有人過半數及其應有部分合計過半數之同意行之。但其應有部分合計逾
    三分之二者，其人數不予計算。共有人依前項規定處分、變更或設定負擔時，應
    事先以書面通知他共有人；其不能以書面通知者，應公告之。第一項共有人，於
    他共有人應得之對價或補償，負連帶清償責任。於為權利變更登記時，並應提出
    他共有人已為受領或為其提存之證明。共有人出賣其應有部分時，他共有人得以
    同一價格共同或單獨優先承購。前四項規定，於公同共有準用之。土地法第三十
    四條之一第一、二、三、四、五項分別定有明文。又部分共有人就共有土地全部
    為處分申請登記時，登記申請書及契約書內應列明全體共有人，及於登記申請書
    備註欄記明依土地法第三十四條之一第一項至第三項規定辦理。並提出他共有人
    應得對價或補償已受領或已提存之證明文件。依前項申請登記時，契約書及登記
    申請書上無須他共有人簽名或蓋章，土地登記規則第九十五條第一項、第二項亦
    定有明文。
２、經查：系爭不動產為兩造繼承取得，其應繼分各為六分之一，而為兩造公同共有
    之情，已如上述。又系爭不動產係經被上訴人以共有人過半數及應有部分合計過
    半數之同意下，於九十二年元月十七日，以四百五十萬元之價格簽約售予他人，
    被上訴人並以九十二年一月二十二日存證信函通知上訴人於函到十日內行使優先
    購買權，逾期將上訴人之價款提存法院，上訴人於同年一月二十四日收受通知，
    未於期限內向被上訴人表示願以同一價格承購，被上訴人於九十二年二月十日將
    上訴人應分得價款七十五萬元提存法院等情，有被上訴人提出之買賣契約，及上
    訴人提出之存證信函、提存書可稽（原審卷第七八至八０頁、原審調解卷第三三
    至三六、三八頁），且為兩造所不爭執，堪認為真正。則揆諸前開規定，被上訴
    人將系爭不動產全部處分出售他人，並辦理不動產移轉登記手續，於法並無不合
    。從而上訴人以被上訴人未使其與買主商議共有，而逕行處分不動產，造成其就
    系爭不動產日後增值利益之損失，請求被上訴人共同賠償增值利益之損失三十七
    萬五千元即難認有理由。
(二)、
１、按不法侵害他人之身體、健康、名譽、自由、信用、隱私、貞操、或不法侵害其
    他人格法益而情節重大者，被害人雖非財產上之損害，亦得請求賠償相當之金額
    ，民法第一百九十五條第一項固定有規定。又債權人對於已提出之給付，拒絕受
    領或不能受領者，自提出時起，負遲延責任。債權人受領遲延或不能確知孰為債
    權人而難為給付者，清償人得將其給付物，為債權人提存之，民法第二百三十四
    條、第三百二十六條亦分別定有明文。是於確知孰為債權人，須於債權人受領遲
    延時，始能為清償提存。惟債權人如無受領遲延之情事，而債務人為提存，此僅
    不生清償之效力，債權人是否得另向債務人請求清償債權之問題。尚難認債權人
    因而其人格法益受不法侵害，而得請求慰撫金。
２、查被上訴人以九十二年一月二十二日存證信函通知上訴人於函到十日內行使優先
    購買權，逾期將上訴人之價款提存法院，上訴人於同年一月二十四日收受通知，
    未於期限內向被上訴人表示願以同一價格承購，被上訴人即於九十二年二月十日
    將上訴人應分得價款七十五萬元提存法院等情，已如上述。上訴人否認其有受領
    遲延情事，被上訴人亦未能證明上訴人有受領遲延之情，則被上訴人逕將之提存
    ，是否已生清償效力，即非無疑，惟尚難因而認上訴人之人格法益受不法侵害。
    又被上訴人係依土地登記規則第九十五條規定辦理系爭不動產所有權移轉登記。
    從而，上訴人以被上訴人逕將其應分得之價款七十五萬元提存及未由其協同辦理
    所有權移轉登記手續，主張其精神受有痛苦，請求被上訴人給付慰撫金三十七萬
    五千元，亦無理由，不應准許。
三、上訴人復主張兩造被繼承人汪雪琴亡後，上訴人可分得汪雪琴存款現金二十一萬
    六千二百七十九元，上訴人雖於九十一年元月十一日以存證信函表示拒絕接受，
    並將被上訴人戊○所寄交之匯票退回；然被上訴人戊○於九十一年元月十八日又
    以存證信函通知已將系爭存款以其名義開戶存放郵局，上訴人隨時得以領取。約
    一年後，上訴人及配偶陳華美復以電話要求戊○將系爭存款匯入陳華美帳戶內，
    上訴人且於九十二年元月八日以存證信函通知被上訴人丙○○轉知戊○辦理匯款
    事宜，是被上訴人戊○實無將該筆款項提存之理由；乃戊○竟將之提存於法院，
    蓄意侮辱上訴人，依民法侵權行為法則，被上訴人戊○應賠償精神損害十萬元等
    語。被上訴人戊○則以前開情詞置辯。
    經查被上訴人戊○於九十一年元月九日將上訴人分得之系爭存款二十一萬三千零
    六十八元以匯票寄交上訴人，而上訴人以九十一年元月十一日存證信函表示拒絕
    受領，並退回匯票等情，為上訴人所是認，並有其提出之存證信函等可稽，則依
    民法第二百三十四條規定，堪認上訴人於被上訴人戊○提出給付即寄交匯票之時
    起，已負受領遲延之責。雖上訴人主張，其以九十一年元月十一日存證信函表示
    拒絕受領後，被上訴人戊○復以存證信函表示將系爭存款以戊○名義存於郵局帳
    戶，上訴人得隨時領取，伊當時雖未回復，惟已足認被上訴人戊○已放棄提存之
    權利云云。查上訴人於受領遲延中，對被上訴人戊○將系爭款項以戊○之名義開
    戶郵局帳戶之舉，既未為受領之表示，嗣縱以電話指示戊○將系爭款項另存入其
    配偶陳華美之融帳戶，亦未能解其前已受領遲延之責。從而，被上訴人戊○於上
    訴人受領遲延中，於九十二年元月十七日，將系爭二十一萬三千零六十八元連同
    利息計二十一萬六千二百七十九元辦理提存，應已生清償之效力，上訴人以被上
    訴人戊○提存系爭款項之行為，造成其精神受損害為由，請求被上訴人戊○給付
    慰撫金十萬元，自非有理由。
四、綜上所述，上訴人主張，為不足採。從而，上訴人依侵權行為法則，請求被上訴
    人共同給付三十七萬五千元（增值利益之損害）及三十七萬五千元（慰撫金），
    並請求被上訴人戊○另給付十萬元（慰撫金），均無理由，不應准許。原審為上
    訴人敗訴之判決，並無不合。上訴意旨指摘原判決不當，求予廢棄改判，為無理
    由，應予駁回。
五、本件事證已明，兩造其餘攻擊防禦方法，經核與本判決之結果不生影響，爰不一
    一論述。
六、據上論結，本件上訴為無理由，依民事訴訟法第四百四十九條第一項、第七十八
    條，判決如主文。
中　　　華　　　民　　　國　　九十三　　年　　　五　　　月　　 十一 　　日
　　　　　　　　　　　　　　　　民事第十庭
　　　　　　　　　　　　　　　　　　審判長法　官　吳  景  源
　　　　　　　　　　　　　　　　　　　　　法　官　連  正  義
                                          法　官　滕  允  潔
右正本係照原本作成。
不得上訴。
中　　　華　　　民　　　國　　九十三　　年　　　五　　　月　　 十一 　　日
　　　　　　　　　　　　　　　　　　　　　書記官　黃  麗  玲
